【裁判字號】    99,交聲,84
【裁判日期】    990506
【裁判案由】    違反道路交通管理處罰條例聲明異議
【裁判全文】
臺灣桃園地方法院交通事件裁定          99年度交聲字第84號
原處分機關  交通部公路總局臺北區監理所
異  議  人  甲○○
上列異議人因違反道路交通管理處罰條例案件，對於交通部公路
總局臺北區監理所如附表編號二及98年12月10日所為之處分（北
監自第0986036571號函），聲明異議，本院裁定如下：
    主    文
原處分均撤銷。
    理    由
一、原處分意旨略以：異議人即受處分人甲○○所有之車牌號碼
    Z3-0587 號自用一般小客車（下稱系爭汽車），分別於附表
    所示之時間，行經附表所示之處所，因有「汽車行駛於應繳
    費之公路不依規定繳費」之違規駕駛行為，為內政部警政署
    國道公路警察局第六警察隊員警逕行舉發，且經催繳未能於
    期限內補繳通行費而遭舉發，故依道路交通管理處罰條例第
    27 條 第1 項之規定，分別以附表編號一、三、四所示裁決
    書裁處異議人罰鍰新臺幣（下同）6,000 元；以附表編號二
    所示裁決書裁處異議人罰緩3,000 元（附表所示裁決書以下
    均稱舊處分）等語。
二、異議意旨則以：伊因加油站促銷，乃購買ETC 使用，曾有連
    續多次通過收費站時，機器均無訊號，後經遠通電收股份有
    限公司以電話通知有扣款失敗之情形，已用信用卡補繳完成
    ；ETC 銷售時應說明使用時可能會發生之狀況、注意事項，
    以防產生不便或遭受莫名開罰，另請查證該違規時間當時，
    收費站接收系統運作是否異常，且是否應做市場調查證實瞭
    解的人有多少，不能設下陷阱讓人莫名遭罰等語。
三、按道路交通管理處罰條例關於使用費用繳納之規定，計有第
    27條第1 項汽車行駛於應繳費之公路應繳納之通行費及第56
    條第2 項在道路收費停車處所停車應繳納之停車費，二者均
    屬公法上金錢給付義務之性質，此觀之規費法第8 條第1 項
    第1 款甚明。而於94年2 月5 日該條例第56條立法修正前，
    二者處罰型態同為「不依規定繳費者」。惟上開立法修正後
    ，第56條第2 項處罰型態修正為「書面通知駕駛人於7 日內
    補繳... 逾期再不繳納，處3 百元罰鍰」，可認立法者認其
    規範違反性非於「停車未繳費」之行為，而係「經通知補繳
    後逾期仍未繳納」之行為。反觀同條例第27條第1 項自86年
    1 月22日迄今未予修正，著眼在於我國以往使用公路、橋樑
    、隧道或渡輪之收費均採人工收費方式，故駕駛人行駛於上
    開地點不依規定繳費，乃明知未繳費而強行通過收費處所之
    行為，難諉為疏忽所致。但近來電子收費設備之採用，已部
    分取代傳統人工收費方式，駕駛人於行駛前雖有注意票證餘
    額是否足敷繳費之義務，惟於駕駛過程中難以隨時觀察該票
    證餘額，且通過收費處所發覺餘額不足時，亦難有立即停止
    駕駛並補足餘額之機會，此於高速行駛之公路上尤其明顯，
    是若駕駛人行駛於採用電子收費設備之上開地點不依規定繳
    費，是否仍一致認定其確有不繳費之故意及具有規範違反性
    ，已非無疑。據此，本於上開條例第27條第1 項汽車行駛於
    應繳費之公路應繳納之通行費及第56條第2 項在道路收費停
    車處所停車應繳納之停車費均屬公法上金錢給付義務之特質
    ，於該條例第27條第1 項在非人工收費之電子設備收費情形
    ，未及比照同條例第56條第2 項修正為「通知駕駛人補繳..
    . 逾期再不繳納」前，仍應作相同之解釋，即認在行駛於應
    繳費並使用電子收費設備之特殊情形下，該條例第27條第1
    項之「不依規定繳費」應解釋為「經通知補繳後逾期仍未繳
    納」之行為（臺灣高等法院97年度交抗字第800 號裁定參照
    ）。且依「交通部臺灣區○道○○○路局電子收費申裝及欠
    費追繳作業注意事項」第17點之規定，用路人應依「補繳通
    行費及作業處理費通知單」所列金額及繳費期限完成補繳，
    逾補繳期限截止日未繳納者，依法舉發，可見駕駛人在經通
    知補繳期限前，是否有「汽車行駛於應繳費之公路不依規定
    繳費」之違規事實，仍屬不確定狀態，尚不得舉發，至為明
    確。
四、經查：
  (一)本件聲明異議（附表編號一、三部分）並未逾期：
  1.原處分機關所為如附表編號一、三所示之裁決書業於98年10
    月9 日為異議人親自簽收而送達，異議人於送達後之98年12
    月25日始遞狀聲明異議（見聲明異議狀收文章），雖早已逾
    20日之聲明異議期間，本院固應駁回其異議，然：
  2.按行政處分係指行政機關就公法上具體事件所為之決定或其
    他公權力措施，而對外直接發生法律上效果之單方行政行為
    ，不因其用語、形式以及是否有後續行為或記載不得聲明不
    服之文字而有異。經查，異議人曾於前述附表編號一、三所
    示裁決書送達後之98年10月29日（未逾20日）向原處分機關
    陳述未收到欠費補繳通知單、違規事實舉發有誤等語（參本
    院卷第13頁之交通違規案件陳述書），原處分機關經調查後
    ，對異議人同一不依規定繳費之違規行為，另於98年12月10
    日，以北監自字第0986036571號函（下稱新處分）函覆異議
    人，於說明二明確載明：「台端戶籍業於97年8 月28日遷至
    桃園縣中壢市○○○街41號，以致無法收到罰單，爰此，本
    所同意繳交低額罰緩共1 萬3,800 元整」等語（見本院卷第
    19頁），該新處分雖非以「裁決書」之名義及方式為之，惟
    已清楚表明其法律效果，且並非為舊處分添加理由，而係原
    處分機關因舉發通知單未合法送達重新為實體上審查並有所
    處置，故新、舊處分所據之事實及裁決內容顯不相同，而非
    重覆處分之性質，則原處分機關顯係以新處分撤銷舊處分，
    甚為明確。
  3.再處分機關未告知救濟期間或告知錯誤未為更正，致相對人
    或利害關係人遲誤者，如自處分書送達後一年內聲明不服時
    ，視為於法定期間內所為，行政程序法第98條第3 項定有明
    文，而依卷附前開函文（即新處分）所示，其上並未告知異
    議人救濟之期間，自應依行政程序法前揭規定，以新處分送
    達後一年，是否聲明異議，以判定其聲明異議是否逾期，其
    理甚明，而新處分業於98年12月10日發文，卷內雖無送達證
    書以證明送達日期，然異議人提起本件異議之日期為98年12
    月25日，兩者僅差距15日，顯未逾一年之期間，應認異議人
    業已合法提起異議，且觀之本件異議人於98年12月29日向原
    處分機關所遞送之前述交通違規案件陳述書之格式與陳述內
    容觀之，已針對本件裁罰之事實，提出抗辯，其書狀雖未載
    明「聲明異議」一詞，然核異議人之真意，當係對原處分機
    關所為本件裁決有所不服而提出異議，亦應認本件聲明異議
    並未逾期，合先敘明。
  4.至附表編號四所示之處分，裁決書雖記載處罰鍰6,000 元，
    並於98年12月14日寄存送達，然前述函文亦同意該處分改裁
    處3,000 元，依上述說明，亦應以該函文為本件聲明異議之
    標的，附此敘明。
  (二)又國道高速公路局委託遠通電收公司辦理電子收費業務，本
    件通行費催繳通知單之送達處所均為系爭汽車之車籍地即臺
    北縣中和市○○路369 巷193 號，並先後於附表所示之時間
    以寄存方式而為送達，此雖有卷附車籍資料查詢、交通部臺
    灣區○道○○○路局委託遠通電收股份有限公司補繳通行費
    及作業處理費通知單及送達證書可參（見本院卷第26頁、第
    37頁至第48頁），然按審理違反道路交通管理事件，有關文
    書送達之程序，依行政程序法之規定，違反道路交通管理事
    件統一裁罰基準及處理細則第5 條定有明文；再按行政程序
    法中對於文書送達，其第72條第1 項規定：「送達，於應受
    送達人之住居所、事務所或營業所為之。但在行政機關辦公
    處所或他處會晤應受送達人時，得於會晤處所為之」，第73
    條第1 項規定：「於應送達處所不獲會晤應受送達人時，得
    將文書付與有辨別事理能力之同居人、受僱人或應送達處所
    之接收郵件人員」，第74條規定：「送達，不能依前二條規
    定為之者，得將文書寄存送達地之地方自治或警察機關，並
    作送達通知書兩份，一份黏貼於應受送達人住居所、事務所
    、營業所或其就業處所門首，另一份交由鄰居轉交或置於該
    送達處所信箱或其他適當位置，以為送達（第1 項）。前項
    情形，由郵政機關為送達者，得將文書寄存於送達地之郵政
    機關（第2 項）。寄存機關自收受寄存文書之日起，應保存
    3 個月（第3 項）」；由上開行政程序法之規定可知，行政
    機關欲對應受送達人為寄存送達者，須向「應受送達之處所
    」為送達後，因未能直接送達於本人，亦未能交付予有辨別
    事理能力之同居人、受僱人或接收郵件人員時，始得為之；
    倘係向「非應受送達之處所」為送達，縱無人收受，亦不得
    逕於該址為寄存送達，否則其寄存送達，即難認為合法；且
    所謂「住所」，依民法第20條之規定，乃依一定之事實，足
    認以久住之意思，住於一定之區域者，始為設定其住所於該
    地，亦即除主觀上有久住一定區域之意思外，尚須客觀上有
    住於一定區域之事實，該一定之區域始為住所，車籍地址僅
    為行政管理規定，並非認定住所之唯一標準，個案中仍應依
    實際住居情形詳予審認。查本件異議人之戶籍自97年8 月28
    日即遷出前述車籍地即臺北縣中和市○○路369 巷193 號，
    並於同日遷入登記在「桃園縣中壢市○○○街41號」，此有
    卷附個人基本資料、遷徙紀錄資料可佐（見本院卷第23頁至
    第25頁），且異議人於交通違規案件陳述書中已明確表示地
    址遷徙，聲明異議狀記載之住所亦為上址，足認該處應為異
    議人之住所，殊難以車籍址作為認定異議人住所之唯一標準
    ，是本件異議人雖未變更車籍地址至前揭設籍住所地，固有
    違反相關行政規定，然依前揭說明，本件補繳通知單仍應向
    異議人上開設籍之住所地送達，始屬合法送達，且佐以卷內
    並無對異議人其他住居所為送達之事證，本院認上開催繳通
    知單之送達並非適法，而不生送達之效力，則舉發機關以異
    議人經通知補繳，逾繳費期限而未補繳而製單逕行舉發，顯
    有未合。原處分機關未察，進而對異議人加以裁罰，即難認
    允洽應由本院將原處分予以撤銷。又此部分裁罰處分撤銷後
    ，自當退由舉發機關重新踐行催繳通知單之合法送達程序，
    始能確定異議人應否裁罰，故本院尚無自為裁定之餘地，併
    此敘明。
據上論斷，應依道路交通案件處理辦法第20條前段，裁定如主文
中    華    民    國    99    年    5     月    6     日
                    交通法庭法  官    陳德池
以上正本證明與原本無異。
如不服本裁定，應於裁定送達後5 日內向本院提出抗告狀。
                              書記官  謝雅茹
中    華    民    國    99    年    5     月    6     日
附表
┌──┬────────┬───────┬───────┬─────────┐
│編號│裁決書案號及日期│違規時間      │違規地點      │補繳通知單送達日期│
├──┼────────┼───────┼───────┼─────────┤
│一  │北監自裁字第裁40│98年1 月17日上│樹林收費站北向│98年2 月25日（寄存│
│    │-ZFP0000000 號  │午8 時13分許  │（第11車道）  │送達）            │
│    │（98年10月7 日）│              │              │                  │
├──┼────────┼───────┼───────┼─────────┤
│二  │北監自裁字第裁40│98年1 月18日晚│樹林收費站南向│98年2 月25日（寄存│
│    │-ZFP0000000 號  │間8 時10分許  │（第13車道）  │送達）            │
│    │（98年12月25日）│              │              │                  │
├──┼────────┼───────┼───────┼─────────┤
│三  │北監自裁字第裁40│98年1 月19日上│樹林收費站北向│98年2 月25日（寄存│
│    │-ZFP0000000 號  │午8 時10分許  │（第11車道）  │送達）            │
│    │（98年10月7 日）│              │              │                  │
├──┼────────┼───────┼───────┼─────────┤
│四  │北監自裁字第40-Z│98年3 月21日上│龍潭收費站南向│98年4 月23日（寄存│
│    │FQ017285號（98年│午9 時4 分許  │（第10車道）  │送達）            │
│    │12月2 日）      │              │              │                  │
└──┴────────┴───────┴───────┴─────────┘

司法院資訊處製作；財團法人民間司法改革基金會備份。
